ACORDAO-COMPLETO-2411576

ACÓRDÃO 6117/2020 ATA 16/2020 - PRIMEIRA CÂMARA

VISTOS, relatados e discutidos estes autos de processo de tomada de contas especial instaurada pelo Ministério da Cultura devido à omissão no dever de prestar contas de recursos captados nos termos da Lei 8.313/1991, conhecida como Lei de Incentivo à Cultura ("Lei Rouanet") .
ACORDAM os Ministros do Tribunal de Contas da União, reunidos em sessão da Primeira Câmara, ante as razões expostas pelo relator, em:
9.1. julgar irregulares as contas de Instituto Beira da Estrada (10.967.870/0001-98) e Maria Teresa Dorca de Oliveira (XXX.881.606-XX) , com fundamento nos arts. 1º, inciso I, 16, inciso III, alínea "a" e "c" e § 2º, da Lei 8.443/1992 c/c os arts. 19 e 23, inciso III, da mesma Lei, e com os arts. 1º, inciso I, 209, incisos I e III e § 5º, 210 e 214, inciso III, do Regimento Interno/TCU;
9.2. condenar os responsáveis acima mencionados, solidariamente, ao pagamento da quantia a seguir especificada, com a fixação do prazo de 15 (quinze) dias, a contar da notificação, para comprovar, perante o Tribunal (art. 214, inciso III, alínea "a", do Regimento Interno) , o recolhimento da dívida aos cofres do Fundo Nacional da Cultura, atualizada monetariamente e acrescida dos juros de mora, calculados a partir da data indicada, até a do efetivo recolhimento, na forma prevista na legislação em vigor, abatendo-se, na oportunidade, os valores já ressarcidos, nos termos da legislação vigente:
	DATA 
	VALOR (R$) 

	15/10/2014
	500.000,00

9.3. aplicar ao Instituto Beira da Estrada (10.967.870/0001-98) e à Sra. Maria Teresa Dorca de Oliveira (XXX.881.606-XX) , individualmente, a multa prevista no art. 57 da Lei 8.443/1992, c/c o art. 267 do Regimento Interno do TCU, no valor de R$ 65.000,00 (sessenta e cinco mil reais) , fixando-lhes o prazo de quinze dias, a contar da notificação, para que comprovem, perante o Tribunal (art. 214, inciso III, alínea "a", do Regimento Interno/TCU) , o recolhimento da dívida aos cofres do Tesouro Nacional, atualizada monetariamente desde a data deste acórdão até a do efetivo recolhimento, se pagas após o vencimento, na forma da legislação em vigor;
9.4. informar ao Instituto Beira da Estrada (10.967.870/0001-98) e à Sra. Maria Teresa Dorca de Oliveira (XXX.881.606-XX) , que, em caso de demonstração, em sede de recurso, da boa e regular aplicação dos valores impugnados, elidindo o débito total e, consequentemente, a multa prevista no art. 57 da Lei 8.443/1992, poderá este Tribunal reaplicar a multa prevista no art. 58, inciso II, do mesmo diploma legal, antes absorvida pela primeira;
9.5. autorizar, desde logo, a cobrança judicial das dívidas, caso não atendidas a notificação, na forma do disposto no art. 28, inciso II, da Lei 8.443/1992;
9.6. autorizar, desde logo, caso solicitado e o processo não tenha sido remetido para cobrança judicial, o pagamento das dívidas em até 36 (trinta e seis) parcelas mensais e consecutivas, nos termos do art. 26 da Lei 8.443/1992, c/c o art. 217 do Regimento Interno/TCU, fixando-se o vencimento da primeira parcela em 15 (quinze) dias, a contar do recebimento da notificação, e o das demais a cada mês, devendo incidir sobre cada valor mensal os correspondentes acréscimos legais, na forma prevista na legislação em vigor, sem prejuízo de alertar os responsáveis de que a falta de comprovação do recolhimento de qualquer parcela implicará o vencimento antecipado do saldo devedor;
9.7. dar ciência deste acórdão aos responsáveis, à Secretaria Especial de Cultura e ao Procurador-Chefe da Procuradoria da República no Estado de Minas Gerais, nos termos do § 3º do art. 16 da Lei 8.443/1992, c/c o § 7º do art. 209 do Regimento Interno do TCU, para adoção das medidas que entender cabíveis.

Tomada de contas especial instaurada pelo extinto Ministério da Cultura (MinC) devido à omissão no dever de prestar dos recursos captados nos termos da Lei 8.313/1991, conhecida como Lei de Incentivo à Cultura ("Lei Rouanet"), referente ao ao projeto denominado Pronac 14-2287  Beira da Estrada  15 anos.

Primeira Câmara

Ministério da Cultura (extinto).

3. Responsáveis: Instituto Beira da Estrada (10.967.870/0001-98); Maria Teresa Dorca de Oliveira (XXX.881.606-XX).

13.1. Ministros presentes: Walton Alencar Rodrigues (Presidente), Benjamin Zymler, Bruno Dantas e Vital do Rêgo (Relator).
13.2. Ministros-Substitutos presentes: Augusto Sherman Cavalcanti e Weder de Oliveira.

VITAL DO RÊGO

Adoto como relatório a instrução de mérito da Secretaria de Controle Externo de Tomada de Contas Especial (peça 61) , a seguir transcrita com os ajustes de forma pertinentes, que contou com a anuência do corpo diretivo daquela unidade (peças 62 e 63) e do Ministério Público junto ao Tribunal de Contas da União (MPTCU) , representado pelo Procurador Marinus Eduardo De Vries Marsico (peça 64) .
INTRODUÇÃO
1.	Cuidam os autos de tomada de contas especial instaurada pelo Ministério da Cultura - MinC (atual Secretaria Especial de Cultura) , em desfavor do Instituto Beira da Estrada (CNPJ 10.967.870/0001-98) e da Sra. Maria Teresa Dorca de Oliveira (CPF XXX.881.606-XX) , na condição de dirigente do Instituto, em virtude da não comprovação da boa e regular gestão dos recursos captados mediante incentivo fiscal da "Lei Rouanet", em face da omissão no dever de prestar contas dos recursos destinados ao Pronac 14-2287 - "Beira da Estrada - 15 anos", com objetivo de realização de oficinas e palestras cujo foco é a preservação e valorização da cultura regional, com foco no artesanato local; edição de livro intitulado "Panorama do Artesanato na Região de Uberaba"; e apresentações musicais e teatrais com grupos folclóricos regionais, aprovado e autorizado pela Portaria-MinC 575/2014 (peça 4) , permitindo a captação de recursos financeiros na forma de doações ou patrocínios (Mecenato) , conforme estipulado na Lei 8.313/1991, alterada pela Lei 9.874/1999.
HISTÓRICO
2.	A Portaria MinC 575/2014 autorizou a captação do valor de apoio, totalizando R$ 949.975,00 no período de 1/9/2014 a 31/12/2014 (peça 4) , tendo posteriormente sido prorrogada sua vigência para até 31/3/2016 (peça 7) , recaindo o prazo para prestação de contas até 30/4/2016  (de acordo com o § 1º do art.78 da IN-MinC 1/2013) .
3.	Do total autorizado, foi captado pelo proponente R$ 500.000,00, correspondente a 52,63% do total autorizado, conforme atestam recibos de captação e extrato bancário correspondente, de acordo com as seguintes informações:
	Data
	Valor
	Peça

	15/10/2014
	500.000,00
	5 e 6

	Total
	500.000,00
	
4.	O quadro a seguir demonstra as tentativas de o órgão instaurador para diligenciar e notificar devidamente os responsáveis acerca da omissão no dever legal de prestar contas dos recursos recebidos, requerendo a devolução dos valores ou a adoção das providências devidas. Como se vê do quadro, foi necessário realizar a notificação por meio de edital publicado no Diário Oficial na União, devido à não localização dos responsáveis, a saber:
	Responsável
	Documento
	Emissor
	Emissão
	Peça
	Devolução remetente

	Instituto Beira da Estrada
	Diligência eletrônica
	Sefic/MinC
	18/4/2017
	Peça 8
	-

		Comunicado 167/2017
	Sefic/MinC
	12/5/2017
	Peça 11, p. 1-3
	Peça 12

		Ofício 466/2017
	Sefic/MinC
	9/10/2017
	Peça 13, p. 1-2
	Peça 14

		Edital de notificação - DOU
	Sefic/MinC
	9/11/2017
	Peça 15
	-

	Maria Teresa Dorca de Oliveira
	Comunicado 168/2017
	Sefic/MinC
	12/5/2017
	Peça 11, p. 4-6
	Peça 12

		Ofício 467/2017
	Sefic/MinC
	9/10/2017
	Peça 11, p. 3-6
	Peça 14

		Edital de notificação - DOU
	Sefic/MinC
	9/11/2017
	Peça 15
	-

5.	A gestão empreendida no projeto foi quali¿cada como irregular devido à omissão no dever de prestar contas, conforme o Laudo Final sobre a Prestação de Contas CGARE/DEIPC/SEFIC/MinC n° 88 (peça 9) , que determinou sua reprovação e deferiu a inabilitação da proponente. A reprovação também consta do Anexo I da Portaria 296, de 11/5/2017 (peça 10) .
6.	Diante da não apresentação da prestação de contas e da consequente não demonstração da boa e regular gestão dos recursos repassados, assim como a não devolução dos recursos, instaurou-se o presente processo. Nesse sentido, no Relatório de TCE 670/2017 (peça 20) , concluiu-se que o prejuízo importa no valor original de R$ 500.000,00, imputando-se a responsabilidade solidária à empresa Instituto Beira da Estrada (CNPJ 10.967.870/0001-98) e à Sra. Maria Teresa Dorca de Oliveira, na condição de dirigente da organização (CPF XXX.881.606-XX) .
7.	O Relatório de Auditoria 849/2018, da Controladoria-Geral da União (CGU) , ratificou o posicionamento do Tomador de Contas (peça 21) . Após serem emitidos o Certificado de Auditoria, o Parecer do Dirigente e o Pronunciamento Ministerial (peças 22, 23 e 24, respectivamente) , o processo foi remetido a esse Tribunal.
8.	No âmbito deste Tribunal, foi lavrada a instrução inicial à peça 25, com a seguinte proposta de encaminhamento:
PROPOSTA DE ENCAMINHAMENTO
25.	Diante do exposto, submetem-se os autos à consideração superior, propondo:
a) realizar a CITAÇÃO solidária dos responsáveis a seguir discriminadas, com fundamento nos arts. 10, § 1º, e 12, incisos I e II, para que, no prazo de quinze dias, apresentem alegações de defesa e/ou recolham, aos cofres do Fundo Nacional de Cultura, as quantias abaixo indicadas, atualizadas monetariamente a partir das respectivas datas de ocorrência até o efetivo recolhimento, abatendo-se, na oportunidade, as quantias eventualmente ressarcidas, na forma da legislação em vigor, em decorrência da irregularidade descrita abaixo:
b.1) Irregularidade: não comprovação da boa e regular gestão dos recursos captados com amparo no Pronac 14-2287, decorrente da omissão no dever de prestar contas dos valores transferidos;
b.2) Dispositivos violados: arts. 37, caput, e 70, parágrafo único, da Constituição Federal; art. 93 do Decreto-Lei 200/67; IN-MinC 1/2012, art. 71, §§ 1ºe 2º; e IN-MinC 1/2013, arts. 75, 78 e 90, parágrafo único;
b.3) Valor original do débito e data:
	Data
	Valor

	15/10/2014
	500.000,00

b.4) Valor do débito atualizado até 9/2/2019: R$ 641.050,00;
b.5) Responsáveis:
b.5.1) Instituto Beira da Estrada (CNPJ 10.967.870/0001-98) ;
b.5.1.1) Conduta: omitir-se no dever de prestar contas dos recursos captados com amparo no Pronac 14-2287, quando deveria tê-lo feito até 30/4/2016;
b.5.1.2) Nexo de causalidade: a conduta descrita impediu o estabelecimento do nexo causal entre as possíveis despesas efetuadas com os recursos recebidos no âmbito do projeto Pronac 14-2287;
b.5.1.3) Culpabilidade: não cabe análise da culpabilidade, por se tratar de pessoa jurídica;
b.5.2) Sra. Maria Teresa Dorca de Oliveira (CPF XXX.881.606-XX) , na condição de dirigente do Instituto Beira da Estrada;
b.5.2.1) Conduta: omitir-se no dever de prestar contas dos recursos captados com amparo no Pronac 14-2287, quando deveria tê-lo feito até 30/4/2016;
b.5.2.2) Nexo de causalidade: a conduta descrita impediu o estabelecimento do nexo causal entre as possíveis despesas efetuadas com os recursos recebidos no âmbito do projeto Pronac 14-2287;
b.5.2.3) Culpabilidade: não há excludentes de ilicitude, de culpabilidade e de punibilidade; é razoável supor que a responsável tinha consciência da ilicitude de sua conduta; era exigível conduta diversa da praticada, qual seja, desincumbir-se do seu dever por meio da apresentação da prestação de contas no prazo e forma devidos;
c) informar às responsáveis solidárias que, caso venham a ser condenadas pelo Tribunal, os débitos ora apurados serão acrescidos de juros de mora, nos termos do § 1º do art. 202 do RI/TCU;
d) esclarecer às responsáveis solidárias, em obediência ao art. 12, § 2º, da Lei 8.443/1992, e ao art. 12, inciso VI, da Resolução TCU 170/2004, que o recolhimento tempestivo do débito somente saneará o processo caso seja reconhecida a sua boa-fé e não se constate outra irregularidade nas contas;
e) realizar a AUDIÊNCIA da Sra. Maria Teresa Dorca de Oliveira (CPF XXX.881.606-XX) , na condição de dirigente do Instituto Beira da Estrada (CNPJ 10.967.870/0001-98) , com fundamento nos arts. 10, § 1º, e 12, incisos I e III, da Lei 8.443/1992, c/c o art. 202, incisos I e III, do RI/TCU, para que, no prazo de quinze dias, apresente razões de justificativa quanto à omissão no dever de prestar contas dos recursos captados com amparo no Pronac 14-2287, cujo prazo se encerrou em 30/4/2016;
e.1) Irregularidade: não cumprimento do prazo originalmente estipulado para prestação de contas no âmbito do projeto Pronac 14-2287;
e.2) Dispositivos violados: arts. 37, caput, e 70, parágrafo único, da Constituição Federal; art. 93 do Decreto-Lei 200/67; IN-MinC 1/2012, art. 71, §§ 1ºe 2º; e IN-MinC 1/2013, arts. 75, 78 e 90, parágrafo único;
e.3.) Conduta: descumprir o prazo originalmente estipulado para prestação de contas dos recursos federais captados com amparo no Pronac 14-2287, que se encerrou em 30/4/2016;
e.4) Nexo de causalidade: a conduta adotada impediu de se comprovar o nexo entre o objeto pactuado no convênio e os recursos destinados a esse ajuste, de modo que se caracterizou a impossibilidade de se aferir a boa e regular gestão dos recursos captados com amparo no Pronac 14-2287;
e.5) Culpabilidade: não há excludentes de ilicitude, de culpabilidade e de punibilidade; é razoável supor que a responsável tinha consciência da ilicitude de sua conduta; era exigível conduta diversa da praticada, qual seja, desincumbir-se do seu dever por meio da apresentação da prestação de contas no prazo e forma devidos;
9.	Em cumprimento ao pronunciamento do titular da unidade técnica, de 14/2/2019 (peça 27) , foi promovida a citação e a audiência dos responsáveis, da seguinte maneira:
a) Instituto Beira da Estrada: após tentativas de notificar a entidade por meio de ofícios enviados a seu endereço constante da base de dados da Receita Federal do Brasil (peças 28 e 38) , assim como em endereços de seu representante legal (peças 37, 47, 48 e 52) , promoveu-se a citação por meio de edital publicado no Diário Oficial da União - DOU, em 3/12/2019 (peça 57) , sendo o prazo para apresentar defesa até 18/12/2019.
b) Maria Teresa Dorca de Oliveira: após tentativas de notificar a responsável por meio de ofícios enviados a seu endereço constante da base de dados da Receita Federal do Brasil (peças 29, 40 e 49) , Renach (peça 39) , houve êxito em realizar a sua citação no endereço cadastrado na base de dados do Tribunal Superior Eleitoral (peça 50) . O documento foi recebido em 7/10/2019, conforme Aviso de Recebimento -AR, assinado por André Cristiano (peça 51) , sendo o prazo para apresentar defesa até 22/10/2019.
Transcorrido o prazo regimental, os responsáveis permaneceram silentes, devendo ser considerados reveis, nos termos do art. 12, §3º, da Lei 8.443/1992.
EXAME TÉCNICO
Da validade das notificações:
	Preliminarmente, cumpre tecer breves considerações sobre a forma como são realizadas as comunicações processuais no TCU. A esse respeito, destacam-se o art. 179, do Regimento Interno do TCU (Resolução 155, de 4/12/2002) e o art. 4º, inciso III, § 1º, da Resolução TCU 170, de 30 de junho de 2004, in verbis:
Art. 179. A citação, a audiência ou a notificação, bem como a comunicação de diligência, farse-ão:
I - mediante ciência da parte, efetivada por servidor designado, por meio eletrônico, fac-símile, telegrama ou qualquer outra forma, desde que fique confirmada inequivocamente a entrega da comunicação ao destinatário;
II - mediante carta registrada, com aviso de recebimento que comprove a entrega no endereço do destinatário;
III - por edital publicado no Diário Oficial da União, quando o seu destinatário não for localizado
 (...) 
Art. 3º As comunicações serão dirigidas ao responsável, ou ao interessado, ou ao dirigente de órgão ou entidade, ou ao representante legal ou ao procurador constituído nos autos, com poderes expressos no mandato para esse fim, por meio de:
I - correio eletrônico, fac-símile ou telegrama;
II - servidor designado;
III - carta registrada, com aviso de recebimento;
IV - edital publicado no Diário Oficial da União, quando o seu destinatário não for localizado, nas hipóteses em que seja necessário o exercício de defesa.
Art. 4º. Consideram-se entregues as comunicações:
I - efetivadas conforme disposto nos incisos I e II do artigo anterior, mediante confirmação da ciência do destinatário;
II - realizadas na forma prevista no inciso III do artigo anterior, com o retorno do aviso de recebimento, entregue comprovadamente no endereço do destinatário;
III - na data de publicação do edital no Diário Oficial da União, quando realizadas na forma prevista no inciso IV do artigo anterior.
§ 1º O endereço do destinatário deverá ser previamente confirmado mediante consulta aos sistemas disponíveis ao Tribunal ou a outros meios de informação, a qual deverá ser juntada ao respectivo processo.
 (...) 
Bem se vê, portanto, que a validade da citação via postal não depende de que o aviso de recebimento seja assinado pelo próprio destinatário da comunicação, o que dispensa, no caso em tela, a entrega do AR em "mãos próprias". A exigência da norma é no sentido de o Tribunal verificar se a correspondência foi entregue no endereço correto, residindo aqui a necessidade de certeza inequívoca. 
Não é outra a orientação da jurisprudência do TCU, conforme se verifica dos julgados a seguir transcritos:
São válidas as comunicações processuais entregues, mediante carta registrada, no endereço correto do responsável, não havendo necessidade de que o recebimento seja feito por ele próprio (Acórdão 3648/2013-TCU-Segunda Câmara, Relator Ministro JOSÉ JORGE) ;
É prescindível a entrega pessoal das comunicações pelo TCU, razão pela qual não há necessidade de que o aviso de recebimento seja assinado pelo próprio destinatário. Entregandose a correspondência no endereço correto do destinatário, presume-se o recebimento da citação. (Acórdão 1019/2008-TCU-Plenário, Relator Ministro BENJAMIN ZYMLER) ;
As comunicações do TCU, inclusive as citações, deverão ser realizadas mediante Aviso de Recebimento - AR, via Empresa Brasileira de Correios e Telégrafos, bastando para sua validade que se demonstre que a correspondência foi entregue no endereço correto. (Acórdão 1526/2007-TCU-Plenário, Relator Ministro AROLDO CEDRAZ) .
A validade do critério de comunicação processual do TCU foi referendada pelo Supremo Tribunal Federal, nos termos do julgamento do MS-AgR 25.816/DF, por meio do qual se afirmou a desnecessidade da ciência pessoal do interessado, entendendo-se suficiente a comprovação da entrega do "AR" no endereço do destinatário:
Ementa: agravo regimental. Mandado de segurança. Desnecessidade de intimação pessoal das decisões do tribunal de contas da união. art. 179 do regimento interno do TCU. Intimação do ato impugnado por carta registrada, iniciado o prazo do art. 18 da lei nº 1.533/51 da data constante do aviso de recebimento. Decadência reconhecida. Agravo improvido.
O envio de carta registrada com aviso de recebimento está expressamente enumerado entre os meios de comunicação de que dispõe o Tribunal de Contas da União para proceder às suas intimações.
O inciso II do art. 179 do Regimento Interno do TCU é claro ao exigir apenas a comprovação da entrega no endereço do destinatário, bastando o aviso de recebimento simples. 
No caso vertente, a citação de todos os responsáveis foi feita de forma bastante zelosa, buscando os endereços disponíveis nas bases de dados de entes públicos.
Em relação à Sra. Maria Teresa Dorca de Oliveira, foram realizadas diversas tentativas de notificação nas bases de dados de entes públicos. Inicialmente, tentou-se realizar a citação no endereço constante da base da dados da Receita Federal do Brasil (peça 32) , sem sucesso, conforme consta devolução do expediente nos autos (peças 31) . Mesmo assim, procedeu-se com nova tentativa neste endereço (peça 38) , não logrando êxito mais uma vez (peça 44) .
Buscaram-se então endereços alternativos da responsável, procedendo com tentativa de citação no endereço constante da base Renach (peças 33 e 39) , sem sucesso (peça 41) . Por fim, conseguiu-se efetuar a entrega do ofício citatório no endereço constante da base de dados do Tribunal Superior Eleitoral (peças 50 e 51) .
Já no caso do Instituto Beira da Estrada, a citação também se deu de forma bastante zelosa, visto que, após tentativas de notificar a entidade por meio de ofícios enviados a seu endereço constante da base de dados da Receita Federal do Brasil (peças 28 e 38) , assim como em endereços de seu representante legal (peças 37, 47, 48 e 52) , todas sem sucesso, promoveu-se a sua citação por meio de edital publicado no Diário Oficial da União - DOU, em 3/12/2019 (peça 57) .
Nos processos do TCU, a revelia não leva à presunção de que seriam verdadeiras todas as imputações levantadas contra os responsáveis, diferentemente do que ocorre no processo civil, em que a revelia do réu opera a presunção da verdade dos fatos narrados pelo autor. Dessa forma, a avaliação da responsabilidade do agente não pode prescindir da prova existente no processo ou para ele carreada. 
Ao não apresentar sua defesa, o responsável deixou de produzir prova da regular aplicação dos recursos sob sua responsabilidade, em afronta às normas que impõem aos gestores públicos a obrigação legal de, sempre que demandados pelos órgãos de controle, apresentar os documentos que demonstrem a correta utilização das verbas públicas, a exemplo do contido no art. 93 do Decreto-Lei 200/1967: "Quem quer que utilize dinheiros públicos terá de justificar seu bom e regular emprego na conformidade das leis, regulamentos e normas emanadas das autoridades administrativas competentes." 
Mesmo as alegações de defesa não sendo apresentadas, considerando o princípio da verdade real que rege esta Corte, procurou-se buscar, em manifestações dos responsáveis na fase interna desta Tomada de Contas Especial, se havia algum argumento que pudesse ser aproveitado a seu favor.
Todavia, os responsáveis não se manifestaram na fase interna, não havendo, assim, nenhum argumento que possa vir a ser analisado e posteriormente servir para afastar as irregularidades apontadas.
Em se tratando de processo em que a parte interessada não se manifestou acerca das irregularidades imputadas, não há elementos para que se possa efetivamente aferir e reconhecer a ocorrência de boa-fé na conduta dos responsáveis, podendo este Tribunal, desde logo, proferir o julgamento de mérito pela irregularidade das contas, conforme os termos dos §§ 2º e 6º do art. 202 do Regimento Interno do TCU. (Acórdão 2064/2011-TCU-Primeira Câmara (relator: Ubiratan Aguiar) , 6.182/2011-TCU-1ª Câmara (relator: Weber de Oliveira) , 4.072/2010-TCU-1ª Câmara (Relator: Valmir Campelo) , 1.189/2009-TCU-1ª Câmara (Relator: Marcos Bemquerer) , 731/2008-TCU-Plenário (Relator: Aroldo Cedraz) .
Dessa forma, os responsáveis devem ser considerados revéis, nos termos do art. 12, §3º, da Lei 8.443/1992, devendo julgar as suas contas irregulares, condenando-os solidariamente ao débito apurado e aplicando-lhes a multa prevista no art. 57 da Lei 8.443/1992.
Ainda, deveria ser aplicada à Sra. Maria Teresa Dorca de Oliveira a multa prevista no art. 58, inciso I da Lei 8.443/1992, em razão da ausência de justificativas para o descumprimento no prazo para apresentar a prestação de contas.
Todavia, quanto à possibilidade de aplicação cumulativa das multas dos arts. 57 e 58, inciso II, da Lei 8.443/92, ainda que seja adequada a realização de citação e audiência do responsável, por força do disposto no art. 209, §4º, do RI/TCU, o Tribunal reconhece que existe relação de subordinação entre as condutas de "não comprovação da aplicação dos recursos devido à omissão em prestar contas" e de "não cumprimento do prazo para prestar contas", sendo a primeira consequência da segunda, o que enseja, na verificação das duas irregularidades, a aplicação da multa do art. 57, com o afastamento da multa do art. 58, inciso II, em atenção ao princípio da absorção (Acórdão 9579/2015-TCU-Segunda Câmara, Relator Vital do Rêgo; Acórdão 2469/2019-TCU-Primeira Câmara, Relator Augusto Sherman) .
Conforme leciona Cezar Bitencourt (Tratado de Direito Penal: parte geral - 8 Ed. - São Paulo: Saraiva, 2003. Pg.565) , na absorção, " (...) a pena do delito mais grave absorve a pena do delito menos grave, que deve ser desprezada". No caso concreto, a "omissão no dever de prestar contas", embora seja uma irregularidade autônoma, funciona como fase ou meio para a consecução da "não comprovação da aplicação dos recursos", havendo clara relação de interdependência entre essas condutas.
Dessa forma, recaindo a duas ocorrências num mesmo gestor, deve prevalecer a pena do delito mais grave, qual seja, a multa do art. 57 da Lei 8.443/92.
Prescrição da Pretensão Punitiva
Vale ressaltar que a pretensão punitiva do TCU, conforme Acórdão 1441/2016-TCU-Plenário, Relator: Benjamin Zymler, que uniformizou a jurisprudência acerca dessa questão, subordina-se ao prazo geral de prescrição indicado no art. 205 do Código Civil, que é de dez anos, contado da data de ocorrência da irregularidade sancionada, nos termos do art. 189 do Código Civil, sendo este prazo interrompido pelo ato que ordenar a citação, a audiência ou a oitiva dos responsáveis.
No caso em exame, não ocorreu a prescrição, uma vez que a irregularidade sancionada ocorreu em 1/5/2016, e o ato de ordenação da citação ocorreu em 14/2/2019.
CONCLUSÃO
Em face da análise promovida na seção "Exame Técnico", verifica-se que os responsáveis não lograram comprovar a boa e regular aplicação dos recursos. E, instado a se manifestar, optaram pelo silêncio, configurando a revelia, nos termos do § 3º, do art. 12, da Lei 8.443/1992.
Vale ressaltar que a jurisprudência pacífica nesta Corte é no sentido da imprescritibilidade das ações de ressarcimento ao erário (Súmula TCU 282) . Dessa forma, identificado dano ao erário, devese instaurar e julgar o processo de tomada de contas especial para responsabilizar seus agentes causadores, respeitando o direito ao contraditório e à ampla defesa, independentemente de quando ocorreram os atos impugnados.
Verifica-se também que não houve a prescrição da pretensão punitiva, conforme análise já realizada.
Tendo em vista que não constam dos autos elementos que permitam reconhecer a boa-fé dos responsáveis, sugere-se que as contas dos responsáveis sejam julgadas irregulares, nos termos do art. 202, § 6º, do Regimento Interno do TCU, com a imputação do débito atualizado monetariamente e acrescido de juros de mora, nos termos do art. 202, §1º do Regimento Interno do TCU, descontado o valor eventualmente recolhido, com a aplicação da multa prevista no art. 57 da Lei 8.443/1992.
PROPOSTA DE ENCAMINHAMENTO
Diante do exposto, submetemos os autos à consideração superior, propondo ao Tribunal:
a) considerar reveis Instituto Beira da Estrada (CNPJ 10.967.870/0001-98) e Maria Teresa Dorca de Oliveira (CPF XXX.881.606-XX) , para todos os efeitos, dando-se prosseguimento ao processo, com fulcro no art. 12, § 3º, da Lei n. 8.443/92;
b) julgar irregulares, nos termos dos arts. 1º, inciso I, 16, inciso III, alínea "a" e "c", § 2º, da Lei 8.443/1992 c/c os arts. 19 e 23, inciso III, da mesma Lei, e com arts. 1º, inciso I, 209, inciso I e III, 210 e 214, inciso III, do Regimento Interno/TCU, as contas de Instituto Beira da Estrada (CNPJ 10.967.870/0001-98) e Maria Teresa Dorca de Oliveira (CPF XXX.881.606-XX) , condenando-os solidariamente ao pagamento da importância a seguir especificada, atualizada monetariamente e acrescida dos juros de mora, calculada a partir da data discriminada até a data do efetiva quitação do débito, fixando-lhe o prazo de quinze dias, para que comprove, perante o Tribunal, o recolhimento das referidas quantias aos Fundo Nacional de Cultura, nos termos do art. 23, inciso III, alínea "a", da citada lei;
	DATA 
	VALOR (R$) 

	15/10/2014
	500.000,00

c) aplicar a Instituto Beira da Estrada (CNPJ 10.967.870/0001-98) e Maria Teresa Dorca de Oliveira (CPF XXX.881.606-XX) , individualmente, a multa prevista no art. 57 da Lei 8.443/1992 c/c o art. 267 do RI/TCU, fixando-lhes o prazo de quinze dias, a contar da notificação, para que comprovem, perante o Tribunal (art. 214, III, a, do Regimento Interno do TCU) , o recolhimento da dívida aos cofres do Tesouro Nacional, atualizada monetariamente desde a data do acórdão que vier a ser proferido por este Tribunal até a do efetivo recolhimento, se pagas após o vencimento, na forma da legislação em vigor;
d) autorizar, desde logo, a cobrança judicial das dívidas, caso não atendidas a notificação, na forma do disposto no art. 28, inciso II, da Lei 8.443/1992;
e) autorizar também, desde logo, se requerido, com fundamento no art. 28, inciso I, da Lei 8.443, de 1992 c/c o art. 217, §§ 1º e 2º do Regimento Interno, o parcelamento da (s) dívida (s) em até 36 parcelas, incidindo sobre cada parcela, corrigida monetariamente, os correspondentes acréscimos legais fixando- lhe o prazo de quinze dias, a contar do recebimento da notificação, para comprovar perante o Tribunal o recolhimento da primeira parcela, e de trinta dias, a contar da parcela anterior, para comprovar os recolhimentos das demais parcelas, devendo incidir sobre cada valor mensal, atualizado monetariamente, os juros de mora devidos, no caso do débito, na forma prevista na legislação em vigor, alertando os responsáveis de que a falta de comprovação do recolhimento de qualquer parcela importará o vencimento antecipado do saldo devedor, nos termos do § 2º do art. 217 do Regimento Interno deste Tribunal;
f) enviar cópia do Acórdão a ser prolatado, bem como do Relatório e do Voto que o fundamentarem ao Procuradoria da República no Estado de Minas Gerais, nos termos do § 3º do art. 16 da Lei 8.443/1992 c/c o § 7º do art. 209 do Regimento Interno do TCU, para adoção das medidas cabíveis;
g) enviar cópia do Acórdão que vier a ser proferido à Secretaria Especial de Cultura e aos responsáveis, para ciência, informando que a presente deliberação, acompanhada do Relatório e do Voto que a fundamenta, está disponível para a consulta no endereço www.tcu.gov.br/acordaos, além de esclarecer que, caso requerido, o TCU poderá fornecer sem custos as correspondentes cópias, de forma impressa.
h) informar a Maria Teresa Dorca de Oliveira (CPF XXX.881.606-XX) que, caso se demonstre, por via recursal, a correta aplicação dos recursos mas não se justifique a omissão da prestação de contas, o débito poderá ser afastado mas permanecerá a irregularidade das contas, dando-se ensejo à aplicação da multa prevista no art. 58, inciso I, da Lei 8.443/1992.
É o relatório.

não há.

Procurador Marinus Eduardo De Vries Marsico.

TOMADA DE CONTAS ESPECIAL. NÃO COMPROVAÇÃO DE BOA E REGULAR GESTÃO DE RECURSOS CAPTADOS MEDIANTE A LEI ROUANET. OMISSÃO DO DEVER DE PRESTAR CONTAS. REVELIA DOS RESPONSÁVEIS. IRREGULARIDADE DAS CONTAS. DÉBITO. MULTA.

TOMADA DE CONTAS ESPECIAL (TCE)

Secretaria de Controle Externo de Tomada de Contas Especial (Secex-TCE).

Em exame, tomada de contas especial (TCE) instaurada pelo extinto Ministério da Cultura (MinC) , em desfavor do Instituto Beira da Estrada e de sua dirigente, Sra. Maria Teresa Dorca de Oliveira, devido à omissão no dever de prestar dos recursos captados nos termos da Lei 8.313/1991, conhecida como Lei de Incentivo à Cultura ("Lei Rouanet") .
Os recursos seriam destinados ao projeto denominado Pronac 14-2287 - "Beira da Estrada - 15 anos", tendo por objetivo a realização de oficinas e palestras de artesanato local, edição de livro intitulado "Panorama do Artesanato na Região de Uberaba" e apresentações musicais e teatrais com grupos folclóricos regionais, nos termos da Portaria-MinC 575/2014 (peça 4) . O MinC autorizou a captação de R$ 949.975,00, sendo efetivamente captado o valor de R$ 500.000,00, creditado na conta específica do projeto, em 15/10/2014, e debitado integralmente em 16/10/2014 (peças 5 e 6) .
A execução do projeto abrangeu o período de 15/10/2014 a 31/3/2016, incluída a prorrogação (peça 7) , e o prazo para a prestação de contas expirou em 30/4/2016 (peça 4) .
As informações e documentos existentes nos autos indicam que não houve a prestação de contas (peças 8 a 10) . Após diversas tentativas infrutíferas (peça 11-15) , por parte do MinC, de contatar os responsáveis, o órgão setorial instaurou esta TCE em razão da omissão no dever de prestar contas, nos termos do Relatório de TCE 670/2017 (peça 20) , em que concluiu pelo débito histórico de R$ 500.000,00 e imputou a responsabilidade solidária ao Instituto Beira da Estrada e a sua dirigente, Sra. Maria Teresa Dorca de Oliveira.
O Relatório de Auditoria 849/2018, da Controladoria-Geral da União (CGU) , ratificou o posicionamento do Tomador de Contas (peça 21) . Após serem emitidos o Certificado de Auditoria, o Parecer do Dirigente e o Pronunciamento Ministerial (peças 22, 23 e 24, respectivamente) , o processo foi remetido ao Tribunal de Contas da União (TCU) .
No âmbito deste Tribunal, a Secretaria de Controle Externo de Tomada de Contas Especial (Secex-TCE) procedeu à citação solidária do Instituto Beira da Estrada e da Sra. Maria Teresa Dorca de Oliveira, em virtude da não comprovação da boa e regular gestão dos recursos captados decorrente da omissão no dever de prestar contas.
Como as tentativas de citação dos responsáveis, por meio dos respectivos ofícios, não lograram êxito (peças 28, 29, 37-40 e 47-50) , a Secex-TCE procedeu à citação editalícia, mediante o Edital 0218/2019-TCU/Secex-TCE, de 11/11/2019 (peças 56-58) .
Transcorrido o prazo regimental fixado, os responsáveis mantiveram-se inertes.
A unidade técnica propôs, no mérito, em uníssono (peças 61 a 63) : (i) considerar revéis os responsáveis para todos os efeitos; (ii) julgar irregulares as contas do Instituto Beira da Estrada e de sua dirigente, Sra. Maria Teresa Dorca de Oliveira; (iii) condená-los, solidariamente, ao pagamento do débito no valor histórico de R$ 500.000,00; e (iv)  aplicar-lhes, individualmente, a multa prevista no art. 57 da Lei 8.443/1992.
O Ministério Público junto ao TCU (MPTCU) , representado pelo Procurador Marinus Eduardo De Vries Marsico, concordou com a proposta da Secex-TCE (peça 64) .
Ante o breve relato, passo ao exame dos presentes autos.
Manifesto-me desde já de acordo com a proposta da unidade técnica, que contou com a anuência do MPTCU, motivo pelo qual incorporo seus fundamentos, transcritos no relatório precedente, às minhas razões de decidir, sem prejuízo de tecer os comentários a seguir.
Regularmente citados os responsáveis e transcorrido o prazo regimental fixado, o Instituto Beira da Estrada e a Sra. Maria Teresa Dorca de Oliveira permaneceram silentes, caracterizando suas revelias, devendo-se dar prosseguimento ao processo, de acordo com o art. 12, § 3º, da Lei 8.443/1992.
A revelia dos responsáveis não impede o seguimento do feito. Ao não apresentarem suas defesas, deixaram de produzir prova da regular aplicação dos recursos sob suas responsabilidades, em afronta às normas que lhes impõem a obrigação legal de, sempre que demandados pelos órgãos de controle, trazerem os documentos que demonstrem a correta utilização das verbas públicas, a teor do que dispõe o art. 93 do Decreto-Lei 200/1967 e art. 70, parágrafo único, da CF/1988.
Não seria demais mencionar que os efeitos da revelia de responsável no âmbito desta Corte diferem daqueles emprestados a esse mesmo instituto pelo Código de Processo Civil. No âmbito civil, o silêncio do responsável gera a presunção de veracidade dos fatos a ele imputados, de sorte que sua inércia opera contra sua defesa. Nesta Corte, a não apresentação de defesa pelo responsável apenas não inviabiliza a normal tramitação do processo, que deve seguir seu fluxo ordinário de apuração. Por conseguinte, a conduta irregular do responsável deve estar caracterizada para que haja a sua condenação.
No presente processo, restam caracterizadas as irregularidades apontadas, relacionadas a não comprovação da boa e regular aplicação dos recursos efetivamente captados, nos termos da Lei 8.313/1991 (Lei Roaunet) , em virtude da omissão no dever de prestar contas, em afronta ao disposto nos arts. 37, caput, e 70, parágrafo único, da Constituição Federal, art. 93 do Decreto-Lei 200/67, art. 71, §§ 1ºe 2º, da IN-MinC 1/2012, e arts. 75, 78 e 90, parágrafo único, da IN-MinC 1/2013.
Friso que não está caracterizada nos autos a prescrição da pretensão punitiva deste Tribunal, haja vista que a irregularidade discutida ocorreu em 1º/5/2016 e o ato de ordenação da citação em 14/2/2019 (peça 27) , antes, portanto, do interregno de dez anos previsto no art. 205 do Código Civil, utilizado subsidiariamente por este Tribunal, conforme Acórdão 1441/2016-TCU-Plenário.
Assim, inexistindo nos autos elementos capazes de comprovar a boa e regular aplicação dos recursos, e diante da ausência de informações aptas de demonstrar a boa-fé dos responsáveis ou de outros excludentes de culpabilidade na conduta dos responsáveis, acolho a proposta formulada pela unidade técnica e endossada pelo MPTCU, no sentido de julgar irregulares as contas do Instituto Beira da Estrada e de sua dirigente, Sra. Maria Teresa Dorca de Oliveira, condenando-os, solidariamente, ao pagamento do débito apurado.
Por fim, em vista da gravidade de que se reveste o ato de omitir-se no dever de prestar contas, impõe-se apropriada a aplicação, individual, da multa prevista nos arts. 19, caput, e 57 da Lei 8.443/1992 aos responsáveis.
Ante todo o exposto, VOTO para que seja acolhida a minuta de acórdão que ora trago à apreciação deste Colegiado.
TCU, Sala das Sessões Ministro Luciano Brandão Alves de Souza, em 26 de maio de 2020.
Ministro VITAL DO RÊGO 
Relator